【裁判字號】    97,抗,184
【裁判日期】    970721
【裁判案由】    訴訟救助
【裁判全文】
臺灣高等法院高雄分院民事裁定           97年度抗字第184號
抗  告  人    丙○○
代  理  人    楊昌禧律師
              梁育誠律師
相  對  人    丁○○
              乙○○
              戊○○
              甲○○
上列抗告人因與相對人間聲請訴訟救助事件，對於民國97年6 月
10日臺灣高雄地方法院97年度審救字第72號所為裁定提起抗告，
本院裁定如下：
    主    文
原裁定廢棄。
相對人在原法院之聲請駁回。
聲請及抗告訴訟費用由相對人負擔。
    理    由
一、本件原審依相對人之聲請，審酌相對人提出之92年度至96年
    度綜合所得稅各類所得資料清單、高雄市稅捐稽徵處鹽埕分
    處函、全民健康保險重大傷病核定審查通知書、借款證明及
    貸款證明書等影本所載內容，及依職權調取之稅務電子閘門
    財產所得調件明細表等資料，並列明相對人等4 人之財產、
    資力等狀況，認相對人或現無工作或收入不高，且其等所有
    之不動產難以變賣取得現金或再予抵押借款，實無資力足以
    支付本件對抗告人請求損害賠償事件之鉅額訴訟費用新台幣
    （以下同）1,274,666 元，相對人對其等無資力支付本件訴
    訟費用之事實已為相當之釋明。另相對人主張遭抗告人誣告
    及教唆偽證之原因事實，業據原法院79年度訴字第160 號、
    台灣高等法院高雄分院79年度上字第248 號、最高法院80年
    度台上字第1495號、本院81年度訴字第10號、台灣高等法院
    高雄分院81年度重上字第30號、最高法院82年度台上字第80
    0 號、台灣高等法院高雄分院95年度重上更(四)字第20號、最
    高法院95年度台上字第6949號等判決確定，堪認相對人並非
    顯無勝訴之望，其本件聲請與法律規定之要件相符，而為准
    許訴訟救助之裁定。
二、抗告意旨略以：相對人擁有土地及房屋，該土地及房屋之價
    值應以市價為準，以計算其等資產數額；又該土地或房屋固
    經設定抵押權，惟設定抵押權並不當然有借款存在，尚不得
    認定該土地或房屋已無法變賣取得現金或再予抵押借款；且
    丁○○94至96年度分別有薪資所得，所稱現無薪資收入，未
    據其舉證釋明；乙○○財產交易所得多少，所有2 棟房屋市
    價多少，未據原審調查；戊○○擁有豪宅及賓士名車總值77
    0 萬元，又投資股票，其每月攤還國泰人壽保險公司之貸款
    本息高達7 萬餘元，顯非窘於生活，缺乏信用而無資力支付
    訴訟費用者；甲○○與戊○○係夫妻，又經營西藥房，收入
    豐厚，自非無資力；況相對人並未釋明其等已缺乏經濟信用
    致無資力支出訴訟費用，是相對人並非無資力支出訴訟費用
    之人。再相對人丁○○、乙○○、戊○○曾與陳德祥對伊訴
    請損害賠償，經法院判決敗訴確定，相對人再對伊提起相同
    之訴訟，顯為法所不許；而戊○○、甲○○定非刑事詐欺之
    告訴人，又非刑事誣告罪之被害人，其損害何來，原裁定認
    其2 人提起之訴非顯無勝訴之望，違背法令；且伊先後對其
    餘相對人取得民事確定判決，該確定判決與伊有無刑事誣告
    及教唆偽證等行為全然無關，相對人主張伊以誣告及教唆偽
    證等侵權行為方式，透過法院取得民事確定判決，屬訴訟詐
    欺，要屬無據；又相對人等損害賠償請求權均已時效完成，
    又如何有勝訴之望，故相對人提起本件訴訟應為顯無勝訴之
    望。原法院遽認相對人均為無資力支出訴訟費用，且提起本
    件訴訟非顯無勝訴之望，尚有違誤，況且丁○○、乙○○、
    戊○○、甲○○等4 人於96年3 月23日對抗告人訴請損害賠
    償等事件，曾聲請訴訟救助，經原法院96年度救字第21號裁
    定准予訴訟救助，惟經鈞院96年度抗字第196 號裁定予以廢
    棄而駁回其訴訟救助聲請，嗣經最高法院97年度台抗字第23
    3 號裁定駁回抗告而確定在案。原裁定再准予訴訟救助，顯
    然違背法令。爰請求廢棄原裁定云云。
三、按當事人無資力支出訴訟費用者，法院應依聲請，以裁定准
    予訴訟救助。但顯無勝訴之望者，不在此限；又無資力支出
    訴訟費用之事由，應釋明之，民事訴訟法第107 條第1 項、
    第109 條第2 項分別定有明文。次按，當事人無資力支出訴
    訟費用者，固得聲請訴訟救助，然所謂無資力係指窘於生活
    ，且缺乏經濟信用者而言（參照最高法院43年台抗字第152
    號判例意旨）。茲就上開規定之要件分述如下：
（一）相對人本案訴訟係起訴主張：抗告人於77年間與陳德祥、
      丁○○、乙○○訂立買賣土地契約，惟抗告人竟意圖謀取
      不當利益，使陳德祥、丁○○、乙○○及父陳滄溪受刑事
      處分，竟誣告其等涉犯詐欺犯行，又教唆證人孫金田、邱
      國山偽證，致陳滄溪、陳德祥判處罪刑確定，另丁○○、
      乙○○則無罪確定。又抗告人另對陳德祥、丁○○、乙○
      ○提起履行契約等民事訴訟，並引用上開刑事判決為攻擊
      防禦方法，經民事庭採用，而判決命陳德祥、丁○○、乙
      ○○應履行契約，並應給付抗告人131,576,500 元。嗣抗
      告人誣告罪及證人偽證罪均於95年間判決確定，是抗告人
      以誣告、偽證、訴訟詐欺方式，侵害相對人之名譽權、自
      由權、健康權，致相對人受有損害，爰依民法第184 條侵
      權行為之法律關係請求抗告人負損害賠償責任等情，此有
      相對人97年5 月23日起訴狀影本附卷可稽（本院卷內）。
      則上開起訴事實，仍應調查相關證據始得加以認定，尚非
      顯無勝訴之望。
（二）相對人主張其無資力，業據提出民國92至94年度綜合所得
      稅各類所得資料清單、土地及建物登記謄本為證，並經原
      法院調取相對人93至95年度之稅務電子閘門財產所得調件
      明細表足稽，經查：
  １、丁○○部分：名下固無財產，惟依95年度之稅務電子閘門
      財產所得調件明細表所示，其94、95、96年度薪資收入分
      別為512,766 元、385,796 元、464,340 元。均有工作及
      薪資收入，其雖主張尚須扶養親屬，且其前受僱之營造公
      司已倒閉，現已無收入云云，但並未釋明其確已無薪資收
      入之證據，及其收入扣除應分擔之扶養費後，確無資力負
      擔訴訟費用之事實，所稱自無可採。
  ２、乙○○部分：95年度無薪資所得，但依95年度之稅務電子
      閘門財產所得調件明細表所示，其95年度有財產交易所得
      169,416 元，名下有門牌號碼高雄市○○○路81-2號房屋
      現值39,400元；同路86號房屋現值114,200 元；且其中1
      棟目前出租他人，月租9000元，業據其於另案陳明在卷（
      本院96年抗字第196 號卷第196 頁）；另其於另案本院93
      年度聲字第24號訴訟救助事件中表示目前在大陸受僱等語
      ，足見上非全無資力。
  ３、戊○○部分：依95年度之稅務電子閘門財產所得調件明細
      表所示，94、95年度收入各為369,662 元、125,394 元，
      其名下有門牌號碼高雄市○○街119-7 號房屋1 棟；坐落
      高雄市○○區○○段325 地號土地1 筆、坐落高雄市○○
      區○○段2428地號土地1 筆；BENZ汽車1 輛；財產總值約
      7,704,681 元。惟其積欠國泰人壽保險公司5,350,955 元
      ，積欠陳美雪300 萬元，積欠許麗華200 萬元，並以上開
      高雄市○○區○○段2428地號土地及高雄市○○街119-7
      號房屋，由國泰人壽保險股份有限公司設定第一順位最高
      限額抵押權840 萬元，由債權人陳美雪設定第二順位抵押
      權700 萬元，由債權人許麗華設定第三順位抵押權200 萬
      元，此有土地及建物登記謄本及相對人提出國泰人壽公司
      貸款證明書、陳美雪借款證明書、陳報狀、匯款申請書、
      許麗華借款證明、陳報狀、匯款回條等影本為證。然戊○
      ○並能按月攤還國泰人壽公司每月7 萬多元之貸款本息，
      有國泰人壽公司96年8 月7 日國壽字第96080120號函並附
      繳款明細表足佐（同上本院卷第161~164 頁），是其應有
      固定收入來源甚明，所稱無資力云云，尚難信實。
  ４、甲○○部分：依95年度之稅務電子閘門財產所得調件明細
      表所示，其95年度收入為5,133 元，名下有高雄市○○區
      ○○段226 號土地1 筆，公告現值828,000 元。
四、綜據上述，相對人丁○○、乙○○、戊○○、甲○○均非無
    資力並窘於生活之人，且其等既有固定收入或名下尚有不動
    產，亦無欠缺經濟信用能力，堪予認定。另相對人曾就前開
    起訴事實對抗告人起訴為相同請求，並聲請訴訟救助，經原
    法院96年度救字第21號裁定准許，但業經本院96年度抗字第
    196 號裁定廢棄並駁回其訴訟救助之聲請，及最高法院97年
    度台抗字第233 號駁回其抗告而確定在案，而相對人所提訴
    訟亦經原法院97年度審訴字第1311號裁定駁回確定，分別有
    上述裁定附卷可憑。茲相對人再就同上事實起訴並聲請本件
    訴救助，而其財產、資力之狀況仍與前案相同，並無資力惡
    化至窘於生活或已達欠缺經濟信用能力之情形，則其等聲請
    訴訟救助，依前開規定及說明，自屬無據，不能准許。原裁
    定准其聲請，尚有未合，抗告意旨指摘原裁定不當，求予廢
    棄改判，為有理由，自應由本院予以廢棄改判。
五、據上論結，本件抗告為有理由，依民事訴訟法第492 條、第
    95條、第78條、第85條第1 項前段，裁定如主文。
中    華    民    國    97    年    7     月    21    日
                            民事第一庭
                                審判長法官  黃金石
                                法      官  謝肅珍
                                法      官  林健彥
以上正本證明與原本無異。
如不服本裁定應於送達後10日內向本院提出再抗告狀（並按他造
當事人之人數附繕本），並繳納再抗告費新臺幣1,000 元。
再為抗告應以適用法規顯有錯誤為理由，並經本院之許可，該許
可以原裁定所涉及之法律見解具有原則上之重要性者為限，並委
任律師為代理人。
中    華    民    國    97    年    7     月    21    日
                                書  記  官  魏文常
附註：
抗告人之配偶、三親等內之血親、二親等內之姻親，或抗告人為
法人、中央或地方機關時，其所屬專任人員具有律師資格並經法
院認適當者，亦得為第三審代理人。
抗告人或其法定代理人具有律師資格者及前項情形，應於提起抗
告或委任時釋明之。


司法院資訊處製作；財團法人民間司法改革基金會備份。
